最高法院民事判決　　　　　　　　　　　　　　　　八十七年度台上字第一九六號
　　上　訴　人　黃林麗凰
　　訴訟代理人　蘇昭德律師
　　被 上訴 人　陳景鍾
右當事人間請求確定界址事件，上訴人對於中華民國八十六年六月十六日台灣高等法
院高雄分院第二審更審判決（八十五年度上更(二)字第五二號），提起上訴，本院判決
如左：
    主  文
上訴駁回。
第三審訴訟費用由上訴人負擔。
    理  由
本件上訴人主張：伊所有坐落高雄縣鳳山市○○段大老衙小段二二六－一二、二二七
－六號土地，與被上訴人所有坐落同小段二二六－一三號土地相毗鄰，應以如第一審
判決附圖所示ａｃ線為界，即前兩造房屋間原留空地之西緣。被上訴人於民國七十六
年間興建鳳山市○○路一六三號房屋時，竟越界占用伊所有同附圖所示ａｂｃｄ部分
之空地（以下簡稱系爭土地），並申請辦理建物所有權第一次登記，經伊異議後，高
雄縣鳳山地政事務所通知伊應於十五日內訴請司法機關裁判等情，求為確定兩造相鄰
土地之界址為同附圖所示ａｃ線，被上訴人所有上開房屋占用系爭土地部分不得向地
政機關辦理建物所有權第一次登記之判決。於原審並追加求為確認系爭土地為伊所有
之判決。
被上訴人則以：兩造相鄰土地之界址，應為原判決附圖（以下簡稱附圖）所示ＡＢ線
，即前兩造房屋間原留空地之東緣，此界址為辦理土地重測及台灣省政府地政局測量
總隊鑑定時一致認定之結果。系爭土地為伊所有，伊就在其上所建房屋辦理建物所有
權第一次登記，上訴人無權干涉等語，資為抗辯。
原審依審理之結果，以：兩造所有上開土地相毗鄰，被上訴人於七十六年間在其所有
二二六－一三號土地上改建門牌鳳山市○○路一六三號房屋，房屋基地擴及原為兩造
舊有房屋之空地即系爭土地，因而發生糾紛。上訴人於被上訴人聲請新建建物所有權
第一次登記時，向鳳山地政事務所提出異議，經該地政事務所通知應於十五日內訴請
司法機關裁判解決，上訴人乃提起本件之訴。查上訴人主張系爭土地為其前手興建門
牌鳳山市○○路一六一號房屋時所預留之空地，作為房屋採光及埋設自來水管、排水
管、自來水錶之用，故屬其所有，兩造相鄰土地之界址應在該空地之西緣，即附圖所
示之ＣＤ線（即第一審判決附圖所示ａｃ線）云云，然為被上訴人所否認。上訴人所
舉證人王福來證稱：我不知道該空地是什麼時候所留，僅知由上訴人在使用；證人蘇
林麗華證稱：上訴人所有二二六－一二號土地是我賣出，預留空地供採光、排水、通
風之用，我亦是向前手買來的，是前手口頭指界各等語。王福來既不知空地何時設置
，蘇林麗華亦僅證稱係其前手以口頭告知云云，顯然均不能為上訴人有利之認定。況
被上訴人之前手即證人李洪玉水證稱：空地巷道設有窗戶及門，賣給被上訴人時，曾
叫地政事務所來測量，測量以前不知空地屬於何人，測量以後才知道屬於二二六－一
三號土地等語。兩造既均主張使用該原留空地，自無從僅憑使用之事實判定系爭土地
所有權之歸屬。其次，兩造相鄰土地曾於六十二年間辦理土地重測，並經登記確定在
案。其中上訴人所有二二六－一二號土地重測前面積為○‧○○八五公頃，重測後面
積為○‧○○九三公頃，增加○‧○○○八公頃；被上訴人所有二二六－一三號土地
重測前後面積不變，均為○‧○○八九公頃。被上訴人嗣後於七十六年一月十日向台
灣中小企業銀行購買自同小段二二七－六號分割而出之二二七－一二○號土地面積○
‧○○○一公頃，合併於二二六－一三號土地，面積成為○‧○○九○公頃，而上訴
人則於七十四年間向台灣中小企業銀行購買二二七－六號其餘部分之土地面積○‧○
○○九公頃，有各該土地登記簿謄本可稽。上訴人及被上訴人之前手李言語於六十一
年十月一日地籍重測調查時，均同意系爭土地之界址以舊圖移寫為界，有鳳山地政事
務所檢送之地籍調查表在卷可考，並經重測調查人員即證人黃文柱證稱：「當事人同
意照舊圖西、東來重測」等語。上訴人否認有到場指界云云，並無可採。是以主
管機關據以施測，辦理重測結果登記，於法並無不合。又兩造界址爭執，送請台灣省
政府地政處測量總隊鑑測結果，亦認定：「(一)鳳山段大老衙小段二二六－一三與二二
六－一二、二二七－六地號間重測前重測後地籍圖經界線，經核對套合結果，其邊長
尚符合，上列地號重測前與重測後地籍經界線尚相符，鑑定成果即相同。(二)3.如圖示
Ａ點連接Ｂ點土地界標釘小圓圈位置部分係鳳山段大老衙小段二二六－一三地號土地
所有權人所指主張界址位置，4.如圖示Ｃ至Ｄ虛線部分係同段二二六－一二、二二七
－六土地所有權人所指主張界址位置。(三)1.鳳山段大老衙小段二二六－一三地號土地
所有權人所指主張實地Ａ點連接Ｂ點土地界標釘牆壁邊緣位置，鑑測結果係符合同段
二二六－一三地號與二二六－一二、二二七－六地號間重測前後地籍圖經界線位置，
2.同段二二六－一二、二二七－六地號土地所有權人所指主張界址位置如圖示Ｃ至Ｄ
虛線著紅色部分，鑑測結果係超越在同段二二六－一三地號重測前後地籍圖經界線範
圍內，其面積為○‧○○一○公頃。」有鑑定書在卷可稽。則兩造系爭相鄰土地之界
址，應以原地籍圖為準，即原留空地之東緣，亦即附圖所示ＡＢ線。依此鑑定之結果
，上訴人較重測前面積增加○‧○○○八公頃，被上訴人則無增減，於上訴人言，並
非不利。若以上訴人所主張之界址為準，則上訴人所有土地面積將再增加○‧○○一
○公頃，而被上訴人所有土地面積則較登記面積減少○‧○○一○公頃，顯失公平，
要無可取。按台灣省政府地政處測量總隊之鑑定，係首先用六秒讀THEODOLITE經緯儀
兼電子測距儀，在系爭土地附近周圍施測圖根導線點，並經檢驗閉塞後，作為該測區
之方向、距離、面積之控制點，依導線點之圖根點為基點，用上列儀器將依據附近之
地籍調查表暨地籍調查界址標示補正處理記載表所載各界址，以及六十一至六十二年
間查證地籍圖重測之原承辦地籍調查員、測量員等證詞，使用坵形位置及附近土地固
定界址點各施測計算，或數值座標輸入電腦，經自動繪圖儀展繪各界址點位置於鑑測
圖上，然後依據鳳山地政事務所保管之重測前後地籍圖及測量總隊保管之地籍原圖，
與前項成果（現況展點圖）核對檢驗後，測定（套繪）於鑑測圖上（見上開鑑定書）
，自屬精準，無可懷疑。又該測量總隊改制後之土地測量局亦函稱：依重測後之地籍
圖檢算二二六－一二號及二二六－一三號土地之面積，與重測後之登記面積相較無誤
或在容許誤差內，應無違誤；二二七－六號土地面積應為○‧○○一二公頃，較重測
後登記面積○‧○○一○公頃為多，對上訴人自較有利。此有土地測量局八十三年五
月十八日八三地測一字第七九九六號函在卷可稽。上訴人徒以重測地籍計算表所載計
算式為矩形算法，與系爭土地地形不符，重測時測量人員洪年城稱地形不規則，不應
以矩形計算云云，而指摘重測登記面積有誤，並據為主張上開鑑定為不實在；另稱重
測計算面積時，將二二七－六號土地面積誤併入二二六－一二號土地計算，致誤認為
二二六－一二號土地面積有所增加等語，即無可取。該函另稱：「本案依據省府地政
處七十八年二月三日七八地一字第三二七一八號覆後高雄縣政府略以：『本案依據所
送貴縣鳳山市○○段大老衙小段二二六－一二、二二六－一三號土地地籍調查界址標
示補正處理記載表影本以觀，該二筆土地界址標示補正情形欄分別記載之〝實測後西
巷８外〞〝實測後東巷８內〞，與其略圖分別記載〝西〞〝東〞不符，而調查員
處理意見欄又分別註記〝本號業主要求與二二六－一三地號西巷照前原狀處理〞，
〝本號與二二六－一二地號有關係不符〞。』因上述界址標示有瑕疵情形，故地政機
關須重新辦理地籍調查補正手續，乃經該處以七十八年十一月六日七八地測業字第一
二七四九號函請高雄縣政府儘速辦理補正手續，以符行政程序，如該地籍調查經完成
補正者，自應以補正結果辦理，倘未經完成補正，則應以原重測結果為準」。「本案
依據貴院函示係依重測前、後之地籍圖分別鑑測上述土地界址，並非依據地籍調查補
正結果辦理鑑測，因此該地籍調查表補正與上述貴院函示之鑑測似無關連」等語。又
台灣省政府地政處八十一年四月二十日八十一地一字第五二○六六號函亦稱：「本案
土地相鄰界址無論依據地籍調查表所載13.雙方業主願意舊圖移寫為界，或以補正表所
載實測後東８巷內西８巷外為界，其檢測結果與重測後地籍圖均一致。本案土地於六
十一年間辦理地籍圖重測，其重測結果經公告確定後，已完成標示變更登記，且依照
高雄縣政府七十九年一月九日七九府地籍字第三一五二號函送該土地重測事件爭議研
議記錄稱：公告期間陳情人並無提出異議。後該大老衙小段二二六－一三號於重測後
已移轉於善意第三人，已逾地政機關更正權限，而高雄縣政府邀集雙方所有權人協調
，仍無法達成協議時，其界址糾紛之確定自應循民事訴訟程序解決之」等語。證人黃
文柱證稱：「當時我是根據當事人所講的，兩造當事人同意照舊圖西、東來重測
，我再簽註報請測量人員測量，實測後是由洪新川所寫」等語。而洪新川亦證稱：「
當時我們測量是在空白測量紙上，根據現場地籍調查資料及指界結果，先測量在空白
紙上，以後再把日據時代之地籍圖套繪，才判斷有無相符。5.65，4.5 之尺寸是供參
考用的。我們把巷道表示出來，但不知屬於誰，後來把日據時代的圖拿出來套繪，經
討論後，如屬二二六－一三號，則面積較符合，如屬於二二六－一二號，則面積多出
很多，我們發現巷道之問題後，有做補正表。」「〝實測後南、西巷外８〞，大概
是我寫。這只是實測後測量人員的註明。那巷道是屬於二二六－一三號土地的，調查
表上是不能寫什麼尺寸標示，那補正處理記載表只是補正局部的，且是指照原來的地
籍調查表補正而已。當初雙方指定，實測建物都有標示出來，經我們套繪，知道
的界線，原圖巷道有繪出來，所以才又制作補正表，雙方指定的界址並沒有錯誤，所
以這瑕疵在那裡，我就不清楚。本件重測前重測後都一樣」等語。足見地籍調查表上
之尺寸、地籍調查界址標示補正處理記載表上界址標示補正情形，及調查員處理意見
欄之記載，為測量時測量人員或調查人員意見之加註，無關界址之認定。上訴人徒以
未依尺寸之記載重測，地籍調查界址標示補正處理記載表之記載與地籍調查表略有不
符，高雄縣政府未依台灣省政府地政處函示補正前，測量總隊即依法院之函示鑑測界
址，而謂鑑定書有瑕疵，不足為裁判上之依據云云，並無可採。再兩造相鄰土地間之
界址向南延伸，為上訴人所有二二六－一二號土地與第三人所有同小段二二六－一○
號土地之界址，成南北一直線，重測前後，均無不同，此有系爭土地重測前後地籍圖
謄本在卷可考。上訴人誤指為重測之結果該界線變成曲線，故系爭土地界址以東緣為
界線顯屬錯誤云云，亦無可取。綜上所述，兩造系爭相鄰土地之界址，應以重測結果
原空地之東緣，亦即附圖所示ＡＢ線為正確。上訴人主張應以空地之西緣即第一審判
決附圖所示ａｃ線為界址，並非有據。附圖所示ＡＢ線以西之系爭土地既在被上訴人
所有二二六－一三號土地內，被上訴人在該地上建造房屋，即無不合。上訴人並訴請
被上訴人就此部分之房屋不得辦理建物所有權第一次登記，又追加請求確認此部分系
爭土地為其所有，為無理由，為其心證之所由得。爰將第一審所為關於確定界址部分
上訴人有利之判決廢棄，改判決確定該界址為附圖所示ＡＢ線；關於禁止被上訴人申
辦建物所有權第一次登記部分上訴人不利之判決判予維持，駁回其上訴；並駁回上訴
人追加確認系爭土地所有權存在之訴，經核於法並無違背。上訴論旨，仍就原審取捨
證據、認定事實之職權行使，指摘原判決不當，聲明廢棄，非有理由。至原審未說明
不再進行鑑測之理由，經核並不動搖裁判之基礎，不足為廢棄原判決之理由，併此
及。
據上論結，本件上訴為無理由，依民事訴訟法第四百八十一條、第四百四十九條第一
項、第七十八條，判決如主文。
中      華      民      國    八十七    年      二      月      六      日
                              最高法院民事第五庭
                                  審判長法官  吳  啟  賓
                                        法官  洪  根  樹
                                        法官  謝  正  勝
                                        法官  劉  福  來
                                        法官  黃  熙  嫣
      右正本證明與原本無異
                                              書  記  官
中      華      民      國    八十七    年      二      月     十八     日
